臺灣臺北地方法院民事判決　　　　　　 100年度訴字第3647號
原　　　告　徐木盛
被　　　告　新豐資產管理股份有限公司
法定代理人　阪本雅明
訴訟代理人　陳丁章律師
複 代理 人　李子聿律師
上列當事人間請求返還保證金等事件，本院於民國100年11月17
日言詞辯論終結，判決如下：
    主  文
原告之訴及假執行之聲請均駁回。
訴訟費用由原告負擔。
    事實及理由
一、被告法定代理人原為湖林麗，嗣於訴訟繫屬後變更為阪本雅
    明，變更後之法定代理人阪本雅明於民國100年11月17日提
    出書狀聲明承受訴訟（見卷第53頁），核無不合，應予准許
    ，合先敘明。
二、原告主張：被告前與訴外人陳英河於97年6月26日簽訂債權
    買賣協議書（下稱系爭協議書），將其對訴外人羅時均之繼
    承人羅美瑜、羅淑芳、羅文杰及羅文勳之債權（下稱系爭債
    權），以價金新臺幣（下同）750萬元售予陳英河，而陳英
    河則於97年6月4日支付被告75萬元（下稱系爭保證金），作
    為履行系爭協議書之保證。陳英河復於98年12月1日與伊簽
    訂讓渡契約書（下稱系爭讓渡契約），將其向被告所購得之
    系爭債權讓渡予伊，並由伊繼受系爭協議書之一切權利義務
    。又被告於98年7月9日向臺灣苗栗地方法院（下稱苗栗地院
    ）聲請系爭債權之擔保抵押物即坐落苗栗縣苗栗市○○段
    1096地號、面積4,588平方公尺之土地（下稱系爭抵押物）
    強制執行，經苗栗地院於99年3月4日以底價960萬元進行第3
    次拍賣，而以1,051萬元拍定結案。詎被告迄今未依系爭協
    議書第4條之約定，將系爭保證金返還予伊等情。為此，爰
    依系爭協議書第4條之約定、民法第179條之規定，提起本訴
    。並聲明：(一)被告應返還伊75萬元，及自起訴狀繕本送達翌
    日起至清償日止，按年息5％計算之利息。(二)願供擔保請准
    宣告假執行。
三、被告則以：陳英河於98年12月1日與原告簽訂系爭讓渡契約
    ，將系爭協議書之一切權利義務讓渡予原告，此乃契約承擔
    ，陳英河與原告間所為之契約承擔既未經伊同意或承認，依
    最高法院69年台上2183號判例意旨，自對伊不生效力，則原
    告依系爭協議書第4條之約定，請求伊返還系爭保證金，即
    無理由。又依系爭協議書第2條之約定，陳英河有於系爭抵
    押物強制執行程序進行時，以介於750萬元及1,200萬元間之
    價格進場投標之義務，原告既未於苗栗地院就系爭抵押物進
    行拍賣時，履行投標義務，即已違反系爭協議書所約定之投
    標義務，伊依系爭協議書第4條之約定及民法第249條第2款
    之規定，自得沒收系爭保證金，伊既係依約、依法沒收，自
    屬係有法律上之原因，原告依民法第179條之規定，請求伊
    返還系爭保證金，亦無理由等語，資為抗辯。並聲明：(一)原
    告之訴駁回。(二)如受不利益之判決，請准提供擔保以免假執
    行。
四、原告主張被告前與陳英河於97年6月26日簽訂系爭協議書，
    將系爭債權以價金750萬元售予陳英河，陳英河則於97年6月
    4日支付被告系爭保證金，作為履行系爭協議書之保證。陳
    英河繼於98年12月1日與原告簽訂系爭讓渡契約，將其向被
    告所購得之系爭債權讓渡予原告，並由原告繼受系爭協議書
    之一切權利義務。又被告於98年7月9日向苗栗地院聲請將擔
    保系爭債權之系爭抵押物強制執行，經苗栗地院以98年度司
    執字第2208號清償借款強制執行事件受理在案。苗栗地院就
    系爭抵押物於99年3月4日以底價960萬元進行第3次拍賣，由
    訴外人張桂英、鄭基豐、胡娘妹、羅雯馨（下稱張桂英等人
    ）以1,051萬元共同投標拍定，而原告與陳英河均未於前揭
    強制執行程序進行時參與投標等事實，為兩造所不爭執，並
    有系爭協議書、遠東國際商業銀行存入憑條、讓渡契約書附
    卷足稽（見卷第8-22頁），且經本院依原告聲請調取苗栗地
    院98年度司執字第2208號清償借款強制執行事件卷宗，核閱
    屬實，自堪信原告之主張為真實。
五、至原告主張被告應依系爭協議書第4條之約定、民法第179條
    之規定返還系爭保證金予原告云云，為被告所否認，並以前
    揭情詞置辯。是本件爭點厥為：(一)原告依系爭協議書第4條
    之約定，請求被告返還系爭保證金，是否有理由？(二)原告依
    民法第179條之規定，請求被告返還系爭保證金，是否有理
    由？茲析述如下：
  (一)原告依系爭協議書第4條之約定，請求被告返還系爭保證金
    ，是否有理由？
    按當事人之一方將其因契約所生之權利義務，概括的讓與第
    三人承受者，係屬契約承擔，與單純的債權讓與不同，非經
    他方之承認，對他方不生效力，最高法院73年台上字第1573
    號判例意旨可資參照。查依原告與陳英河所簽訂系爭讓渡契
    約第2條之約定：「甲方（即原告）受讓渡後，應繼受乙方
    （即陳英河）對丙方（即被告）之如『債權買賣協議書』一
    切權利義務。」（見卷第22頁），及原告自承：「（原證3
    號讓渡書是讓與整個契約之權利義務或只是讓與陳英河對被
    告的債權？）是受讓整個契約之權利義務。」等語（見卷第
    45頁），可知陳英河與原告簽訂系爭讓渡契約，將其因系爭
    協議書所生之權利義務，概括的讓與原告承受，揆諸上開判
    例意旨，系爭讓渡契約之性質自屬契約承擔。又系爭讓渡契
    約之性質既屬契約承擔，依上開最高法院73年台上字第1573
    號判例意旨，非經他方即被告之承認，對被告不生效力。被
    告既否認有承認原告之契約承擔，依民事訴訟法第277條前
    段「當事人主張於己有利之事實者，就其事實有舉證之責任
    」之規定，原告就被告之承認自應舉證以實其說。而原告僅
    自承：「簽完原證3後我就以我自己的名義打電話給宋經理
    說被告應該要將75萬元的定金返還給我。」等語（見卷第45
    頁反面），而未提出任何證據證明系爭讓渡契約之契約承擔
    已經被告同意或承認，自對被告不生效力。所謂不生效力，
    即系爭協議書之當事人未發生變更，契約主體仍為陳英河與
    被告，原告既非系爭協議書之主體，則其依系爭協議書第4
    條之約定，請求被告返還系爭保證金予原告，即屬無據。
  (二)原告依民法第179條之規定，請求被告返還系爭保證金，是
    否有理由？
    按無法律上之原因而受利益，致他人受損害者，應返還其利
    益。雖有法律上之原因，而其後已不存在者，亦同，民法第
    179條定有明文。查依系爭協議書第1條第2項：「為擔保標
    的債權而設定予乙方（即被告）之抵押權，由甲方（即陳英
    河）自行於法院執行程序中投標取得抵押物所有權。」、第
    2條第1項「甲方之投標義務：甲方承諾於標的債權之執行程
    序進行時，以介於柒佰伍拾萬元及壹仟貳佰萬元間之價格進
    場投標，拍定依法繳足價金並完成相關手續。」、第4條：
    「甲方應於本協議書簽訂時支付新台幣柒拾伍萬元整與乙方
    （含已付之要約金），作為履行本協議書之保證，倘(1)甲方
    違反協議之投標義務...，乙方即可逕行沒收本保證金，作
    為甲方不履約本協議書應支付之賠償金。」（見卷第8-9頁
    ）之約定，足見陳英河有於系爭債權之執行程序進行時，進
    場投標之義務，並經由法院執行程序取得系爭抵押物之所有
    權，陳英河如違反該投標義務，被告即可逕予沒收系爭保證
    金。而被告於98年7月9日執系爭債權之執行名義，向苗栗地
    院就擔保系爭債權之系爭抵押物聲請強制執行，經苗栗地院
    於98年度司執字第2208號強制執行事件中對系爭抵押物進行
    3次拍賣，並於第3次拍賣時，由張桂英等人以1,051萬元共
    同投標拍定（見卷第69頁），取得系爭抵押物所有權，陳英
    河均未於上開強制執行程序進行時參與投標之事實，為兩造
    所不爭執，已如上述，陳英河顯已違反系爭協議書所約定之
    投標義務甚明，則被告依系爭協議書第4條之約定，沒收系
    爭保證金，難謂無法律上之原因。又系爭抵押物經苗栗地院
    依序於98年11月26日、99年1月7日、99年3月4日進行第1次
    、第2次、第3次拍賣（見卷第60-68頁），原告既於98年12
    月1日與陳英河簽訂系爭讓渡契約，由原告繼受系爭協議書
    之一切權利義務，原告依約自應於上開第2次、第3次拍賣時
    進場投標，惟原告自承：「我與陳英河都沒有就苗栗地院98
    年司執第2208號清償借款強制執行案件之標的物拍賣時進行
    投標。」、「因為當時我的財務有困難。所以我當初打算是
    960萬元底標時之拍賣流標後再進場進行投標。因為再次拍
    賣底標就會變為768萬元，所以我打算這時再進場投標，因
    為這個金額是我的財務狀況所允許的情形。」等語（見卷第
    45頁），足證原告未依約於苗栗地院就系爭抵押物進行第2
    次、第3次拍賣時進場投標，是縱系爭讓渡契約對被告生效
    ，被告因原告違反系爭協議書所約定之投標義務，而依系爭
    協議書第4條之約定沒收系爭保證金，亦非無法律上之原因
    。準此，原告依民法第179條不當得利之規定，請求被告返
    還系爭保證金，自屬無據。
六、綜上所述，原告依系爭協議書第4條之約定、民法第179條之
    規定，請求被告返還系爭保證金，洵屬無據。從而，原告請
    求被告給付75萬元，及自起訴狀繕本送達翌日起至清償日止
    ，按年息5％計算之利息，為無理由，應予駁回。又原告之
    訴既經駁回，其假執行之聲請即失所附麗，併駁回之。
七、本件事證已臻明確，兩造其餘攻擊防禦方法及舉證，核與判
    決結果無影響，爰不再一一論列，併予敘明。
八、據上論結，本件原告之訴為無理由，依民事訴訟法第78條，
    判決如主文。
中    華    民    國   100    年    11    月    30    日
                  民事第三庭    法  官  魏式瑜
以上正本係照原本作成
如對本判決上訴，須於判決送達後20日內向本院提出上訴狀。如
委任律師提起上訴者，應一併繳納上訴審裁判費。
中    華    民    國   100    年    11    月    30    日
                                書記官  曾鈺馨